【裁判字號】    91,自,244
【裁判日期】    920318
【裁判案由】    偽造有價證券
【裁判全文】
臺灣高雄地方法院刑事判決                          九十一年度自字第二四四號
    自  訴  人  乙○○
    被      告  丁○○
                甲○○
    右  二  人
    指定辯護人  本院公設辯護人丙○○
右列被告因偽造有價證券案件，經自訴人提起自訴，本院判決如左：
    主  文
丁○○意圖供行使之用，而偽造有價證券，處有期徒刑壹年捌月。緩刑肆年。
偽造「乙○○」印章壹枚及附表所示之物，均沒收。
甲○○無罪。
    事  實
一、丁○○係「引勝紙器有限公司」（以下簡稱引勝公司）之負責人，與乙○○所擔
    任負責人（任職期間自民國八十六年六月二十三日起至八十七年十月七日止）、
    位於高雄縣彌陀鄉○○路○段一八０號之「佑盟企業股份有限公司」（以下簡稱
    佑盟公司）互有業務往來，丁○○明知其與乙○○素不相識，亦無任何私人之債
    權債務關係，因其持有佑盟公司簽發之本票於民國八十七年六月二十日屆期未獲
    兌現，竟基於行使偽造有價證券之犯意，在不詳時間、地點，利用不知情之某成
    年人，於空白本票上偽填面額為新台幣（下同）八十三萬元整、發票日期為八十
    七年十二月二十日及發票人為乙○○之年籍資料，並於發票人欄偽造「乙○○」
    署押一枚，復持其利用不知情之刻印者偽刻之「乙○○」印章一枚蓋用一次於其
    上，以此方式偽造乙○○個人為發票人之本票一張（以下簡稱系爭本票，詳如附
    表所示），嗣並於九十年三月間，持以行使向台灣高雄地方法院（以下簡稱本院
    ）申請准許強制執行獲准。迨於九十年八月間，因法院前往乙○○住處欲查封其
    私人財產時，乙○○始悉上情。
二、案經乙○○向本院提起自訴。
    理  由
壹、有罪部分（被告丁○○部分）：
一、訊據被告丁○○固不否認有於右揭時地持有自訴人乙○○簽發之系爭本票並持以
    申請准許強制執行之事實，惟矢口否認有偽造有價證券犯行，辯稱：我們引勝公
    司與佑盟公司有業務往來，並執有佑盟公司的支票，但從八十六年十月間起陸續
    跳票，後來是由佑盟公司一位經理與我接洽，接洽結果該公司換開本票給我，而
    於八十六年十二月間開立面額均為六萬二千九百十四元之十四張本票給我，十四
    張本票之發票日填載是從八十七年六月二十日開始，預定每隔半年兌現一張，但
    是我於八十七年六月二十日至佑盟公司要求給付第一張本票款項時，就不獲兌現
    ，所以我要求佑盟公司一次清償，他們公司小姐說不行，事後我又打很多電話跟
    小姐講，後來至八十七年十月間，他們小姐才叫我去佑盟公司拿系爭本票，而系
    爭本票面額八十三萬元是以先前所開立十四張本票之金額總和計算而得，系爭本
    票都是佑盟公司的小姐與我接洽，但因為佑盟公司的小姐很多，所以我不知道與
    我接洽、及拿支票給我的小姐是否同一個，也不知她們的名字。系爭本票是小姐
    拿給我的，我不知道是否為自訴人親自開立的，後來我拿原先的十四張本票去訴
    訟，結果乙○○說那是公司的事情，他個人不必負責，所以我才想到拿系爭他個
    人開立的本票去告云云。經查：
（一）右揭事實業據自訴人乙○○指訴明確，並有如附表所示之系爭本票一紙附卷可
      憑。經以肉眼觀察系爭本票上發票人欄之「乙○○」簽名署押與自訴人當庭書
      寫之簽名，二者筆跡顯不相同（自訴人當庭書寫之簽名附於本院九十一年六月
      二十日訊問筆錄），另經本院依職權調閱自訴人乙○○及「佑盟公司」在各家
      銀行留存之私人或公司印鑑章（公司部分含大、小章）印文，亦均無系爭本票
      上「乙○○」印文之形式，從而應認系爭本票確非自訴人所親自簽名、蓋章而
      開立者。
（二）依被告丁○○所供承：系爭本票金額載為八十三萬元，係以先前佑盟公司換票
      時開立之十四張本票金額總和計算而得一節，是衡情若佑盟公司人員交付面額
      為另十四張本票金額總和之系爭本票予被告時，理應要求被告先行返還上述十
      四張本票，而無自陷佑盟公司於不利情形之理，惟被告丁○○卻供承：取得系
      爭本票後仍執有原先之前述十四張本票，並已另向本院聲請准許強制執行在案
      等情，顯與交易常情相違，是其辯稱：系爭本票係由佑盟公司之小姐交付云云
      ，已非無疑，況按，系爭本票面額高達八十三萬元，且係以佑盟公司簽發之本
      票未獲兌現為由而換發，則衡情應由佑盟公司之財務部門經理或具有決策權者
      始能決定簽發出具與否，絕非公司所聘僱的小姐所能自行決定，而依被告丁○○所自承：先前支票跳票時換得十四張本票，是佑盟公司一位經理與我接洽等
      語，益足證此理，從而被告丁○○辯稱：此次取得系爭本票，均係與佑盟公司
      小姐接洽，拿取該票時，佑盟公司小姐並未要求我返還十四張本票，她說等十
      四張本票均兌現後，再將系爭八十三萬元的本票還給她即可云云（見本院九十
      一年十月八日訊問筆錄），均顯與常理不符，亦難採信。
（三）被告丁○○並不否認：系爭本票八十三萬之票款，是佑盟公司積欠引勝公司之
      債務等情，又其既自承：先前與自訴人素不相識亦無私交，只有一次在債權人
      會議時見過自訴人在台上等語，是以衡情自訴人豈有親自簽發私人名義之本票
      交予被告作為擔保公司債務之理？此外，證人即佑盟公司副總經理王見文證稱
      ：當初是因為佑盟公司營運狀況不佳，才於八十六年七月左右派自訴人來接任
      董事長，後來因為銀行抽銀根，導致公司無法經營下去，當時很多支票到期，
      公司有換票給債權人，當初都是以公司印鑑卡上的大小章來開票，不論支票、
      本票都必須蓋公司大小章，拿到票的人必須填回執單，並沒有以自訴人私人名
      義開票的情形（見本院九十一年十月二十九日訊問筆錄），參以被告丁○○供
      承：之前與佑盟公司交易時所收到的票據都有蓋公司大小章，未曾收過自訴人
      私人開立的票等語（見本院九十二年三月四日審判筆錄），益足證系爭本票絕
      非自訴人所簽發，且被告取得系爭本票之來源極為可疑。
（四）被告丁○○既自承：我從八十年起就陸續與佑盟公司有業務往來等語，可知其
      與佑盟公司業務往來已達六、七年之久，然卻辯稱：我不認識交付系爭本票之
      小姐云云（見本院九十一年六月二十日、同年十月八日及十月二十九日之訊問
      筆錄），是系爭本票是否果如被告所言係由佑盟公司小姐所交付一節，已有可
      疑。另查，被告丁○○於本院九十一年六月二十日訊問時辯稱：佑盟公司小姐
      將系爭本票拿給我時，我有蓋（引勝）公司章領票云云，惟於本院九十二年三
      月四日審理時則稱：佑盟公司小姐把系爭本票給我時，並沒有要我簽收據或任
      何憑證云云（見審判筆錄），亦即其就取得系爭本票時有無簽立收據之情，前
      後供述矛盾。此外，其辯稱：我要去拿系爭本票前，就已經先打電話給佑盟公
      司的小姐講好要去拿票，我每次打去都是不同的小姐接電話，所以我不知道究
      竟是哪一位與我接洽，也不知道把系爭本票交給我的小姐是不是在電話中與我
      接洽的人，當初我只認識一位在一樓採購部門任職的小姐，而我拿票是去二樓
      ，二樓的小姐我都不認識，於八十七年十月間我去佑盟公司二樓拿系爭支票時
      ，當時該處有十幾位小姐云云（本院九十一年六月二十日、同年十月八日及十
      月二十九日之訊問筆錄），惟自訴人乃指稱：在八十七年十月間我離職當時，
      公司二樓的小姐約只剩三位等語明確，核與證人王見文所證稱：八十六年間，
      公司會計小姐維持在八人左右，到八十七年十月左右，因為員工縮減、離職，
      剩下三、四位等語相符（見本院九十一年十月二十九日訊問筆錄），應認自訴
      人、證人王見文所稱「佑盟公司於八十七年十月間，公司二樓的小姐僅餘三位
      左右」一情堪予採信，準此，被告前開所描述其至佑盟公司取得系爭本票時公
      司二樓之辦公情狀，亦核與事實不符。綜觀被告對取得系爭本票時之情形、過
      程等供詞，有上開矛盾、不合理等多項瑕疵，足認被告之上開辯解均係臨訟捏
      造之詞，非屬事實，再參酌被告丁○○所稱：我原先是拿佑盟公司開立的十四
      張本票去訴訟，結果乙○○說那是公司的事情，他個人不必負責，所以我才想
      到拿系爭他個人開立的本票去告等語，應認系爭本票實係被告為圖前述債務能
      全部獲得實質清償而於不詳時地偽造完成者。
（五）另經本院以肉眼觀察被告丁○○於本院調查時所當庭書寫「乙○○」名字十次
      之筆跡（附於九十一年六月二十日訊問筆錄後），與系爭偽造本票上之「乙○○」簽名形式相異，尚難遽認係由被告丁○○所親自偽簽，是應認系爭本票上
      之「乙○○」簽名署押一枚係被告利用不知情之成年人所偽簽完成者。
（六）再者，被告於本院九十一年六月二十日、同年十月八日及十月二十九日訊問時
      ，均供稱：佑盟公司小姐有好幾位，當初接洽要拿票時，我每次打去都是不同
      的小姐接電話，所以我不知道究竟是哪一位與我接洽，也不知道把系爭本票交
      給我的小姐是不是在電話中與我接洽的人，我是去該公司二樓拿票，二樓的小
      姐我都不認識等情（見歷次筆錄），亦即其已不記得交付系爭支票之小姐為何
      人，況依本院調查所得之前開事證，已足認系爭支票實係被告所偽造完成，從
      而本院認已無傳喚佑盟公司於八十七年十月間尚雇用之所有會計小姐到庭之必
      要，附此敘明。綜上所述，本案事證已臻明確，被告犯行洵可認定。
二、核被告丁○○所為，係犯刑法第二百零一條第一項之意圖供行使之用而偽造有價
    證券罪。其利用不知情之成年人在本票上偽簽「乙○○」簽名署押一枚藉以偽造
    本票，復利用不知情刻印人員偽造「乙○○」印章一枚之犯行，均屬間接正犯。
    其偽造印章並蓋用於票據上（蓋用後當然產生偽造印文）之行為，係偽造有價證
    券之部分行為；又偽造有價證券後持以行使，其行使之輕罪行為，應為偽造之重
    罪行為吸收，均不另論罪。審酌被告丁○○前未曾受有期徒刑以上刑之宣告（無
    犯罪前科），素行良好，有台灣高雄地方法院檢察署刑案資料查註紀錄表、本院
    被告院內索引卡紀錄表及台灣高等法院被告全國前案紀錄表各一紙在卷可憑，及
    其犯罪動機係因自訴人之公司對其負有債務，而公司已無資力，為確保將來能獲
    得清償，一時失慮而為本案犯行，尚非惡性重大，法重而情輕，情狀堪予憫恕，
    雖科以法定最低度即三年有期徒刑之刑，猶嫌過重，爰依刑法第五十九條規定，
    減輕其刑。審酌上情，並參酌自訴人所受損害、被告丁○○之犯罪後態度等一切
    情狀，酌量處如主文所示之刑。末按，被告前未曾受有期徒刑以上刑之宣告一節
    ，已如前述，其於犯罪後雖未坦承犯行，本不宜宣告緩刑，然審酌系爭本票裁定
    並未獲實際執行等情，為自訴人、被告丁○○所不否認，亦即自訴人財產未受實
    質損害，又其犯罪動機係為確保債務能獲得清償，未經深思熟慮而為本案犯行，
    尚非惡性重大，經此次審判過程，當能知所警惕，應無再犯之虞，是本院認為前
    開對被告所宣告之刑，以暫不執行為適當，爰宣告緩刑肆年，以勵自新。至其偽
    造之「乙○○」印章一枚，並無證據證明業已滅失，應依刑法第二百十九條規定
    ，不問屬於犯人與否，予以宣告沒收。又附表所示之系爭本票係屬偽造一情，已
    如前述，應依刑法第二百零五條規定，不問屬於犯人與否，亦予以宣告沒收，至
    其上偽造之「乙○○」簽名署押、印文各一枚，因本票已依法宣告沒收，自無庸
    再予宣告沒收。
貳、無罪部分（被告甲○○部分）：
一、自訴意旨另以：被告甲○○與被告丁○○具有共同偽造有價證券之犯意聯絡，二
    人共同偽造如附表所示之系爭本票，因認被告甲○○亦涉有刑法第二百零一條第
    一項之意圖供行使之用而偽造有價證券罪嫌云云。
二、按犯罪事實應依證據認定之，無證據不得推定其犯罪事實，又不能證明被告犯罪
    者，應諭知無罪之判決，刑事訴訟法第一百五十四條、第三百零一條第一項分別
    定有明文。另按，刑事被告在被判罪確定之前，應被推定為無罪及被告並無自證
    無罪之義務，均為刑事訴訟之基本原則；又告訴人之告訴（自訴人之自訴亦同）
    ，係以使被告受刑事訴追為目的，是其陳述是否與事實相符，仍應調查其他證據
    以資審認（見最高法院八十七年度台上字第三四七一號判決及五十二年度台上字
    第一三００號判例）。
三、自訴人認被告甲○○涉有前開罪嫌，係以被告甲○○受任為被告丁○○之代理人
    ，並有帶同法院書記官至自訴人住處欲查封財產之行為，資為論罪依據。
四、訊據被告甲○○堅決否認涉有任何犯行，辯稱：當初在系爭本票裁定確定要執行
    時，我單純受被告丁○○之委託擔任訴訟代理人，為她去現場處理強制執行之事
    ，其餘的事我都不知情等語。經查，被告丁○○亦供陳：甲○○並不知道系爭本
    票之來源，當初是因為本票裁定要執行，才委託甲○○到台北去現場幫我處理強
    制執行的事，本件我覺得對她很不好意思等語（見本院九十一年十一月十二日訊
    問筆錄），核與被告甲○○所辯情節相符，足見被告甲○○之前開辯解應非虛構
    ，參以自訴人所指陳：（問；甲○○之犯行？）因為要強制執行時，被告甲○○
    都有在現場等語（見本院九十一年十月八日訊問筆錄），應認被告甲○○之辯解
    堪予採信。此外，復查無其他積極證據足證被告甲○○涉有共同偽造有價證券犯
    行，或與被告丁○○有何犯意聯絡、行為分擔，從而自訴人之此部分指訴自屬無
    從證明。
綜前所述，依自訴人之指訴及本院調查所得之事證，均無法使本院得到被告甲○○涉
有偽造有價證券犯行之確信有罪心證，是核諸前開說明，應為被告甲○○無罪之諭知
。
參、按非告訴乃論之罪，自訴人經合法傳喚，無正當理由不到庭者，得不待其陳述而
    為判決，刑事訴訟法第三百三十一條第一項後段定有明文。經查，自訴人乙○○
    於審判期日業經合法傳喚而無正當理由不到庭，有送達回證一紙在卷可參，爰依
    上開規定，不待其到庭陳述逕為判決，附此敘明。
肆、據上論斷，應依刑事訴訟法第三百四十三條、第三百三十一條第一項後段、第二
    百九十九條第一項前段、第三百零一條第一項前段，刑法第二百零一條第一項、
    第五十九條、第七十四條第一款、第二百零五條、第二百十九條，罰金罰鍰提高
    標準條例第一條前段，判決如主文。
中      華      民      國    九十二      年      三      月    十八    日
            臺灣高雄地方法院刑事第六庭
                                      法  官  周玉群
附表：
┌────────────────────────────────────┐
│發票人為乙○○，票號TH0000000號、面額新台幣八十三萬元整、發票日期為八十 │
│七年十二月二十日之本票一紙                                              │
└────────────────────────────────────┘
右正本證明與原本無異。
如不服本判決，應於判決送達後十日內，向本院提出上訴狀。
                                      書記官  林同啟
中      華      民      國    九十二      年      三      月    十八    日
附錄本案論罪科刑法條全文刑法第二百零一條第一項：
  意圖供行使之用，而偽造、變造公債票、公司股票或其他有價證券者，處三年以上
  十年以下有期徒刑，得併科三千元以下罰金。


司法院資訊處製作；財團法人民間司法改革基金會備份。
